【裁判字號】    97,上訴,1339
【裁判日期】    970929
【裁判案由】    違反毒品危害防制條例
【裁判全文】
臺灣高等法院高雄分院刑事判決        97年度上訴字第1339號
    上  訴  人  臺灣屏東地方法院檢察署檢察官
    被      告  甲○○
    選任辯護人  王叡齡  律師
                陳建誌  律師
上列上訴人因被告違反毒品危害防制條例案件，不服臺灣屏東地
方法院97年度訴字第385 號中華民國97年6 月3 日第一審判決（
起訴案號：臺灣屏東地方法院檢察署95年度毒偵字第1630號），
提起上訴，本院判決如下：
    主  文
上訴駁回。
    理  由
一、公訴意旨略以：被告甲○○前因施用毒品案件，經送臺灣高
    雄看守所附設勒戒處所觀察、勒戒後，認無繼續施用毒品之
    傾向，經臺灣高雄地方法院檢察署檢察官於民國95年1 月3
    日為不起訴處分確定，詎其猶不知悔改，於95年6 月14日上
    午10時9 分許採尿之前96小時內某時（不含公權力拘束時間
    ），在不詳地點施用第一級毒品海洛因；嗣經警於95年6 月
    14日採尿而查獲上情，因認被告甲○○有犯毒品危害防制條
    例第10條第1項之施用第一級毒品海洛因罪嫌云云。
二、按犯罪事實應依證據認定之，無證據不得認定犯罪事實；不
    能證明被告犯罪者，應諭知無罪之判決，刑事訴訟法第154
    條第2 項、第301 條第1 項分別定有明文。又事實之認定，
    應憑證據，如未能發現相當證據，或證據不足以證明，自不
    能以推測或擬制之方法，為裁判基礎；且認定犯罪事實所憑
    之證據，雖不以直接證據為限，間接證據亦包括在內，然而
    無論直接證據或間接證據，其為訴訟上之證明，須於通常一
    般之人均不致有所懷疑，而得確信其為真實之程度者，始得
    據為有罪之認定，倘其證明尚未達到此一程度，而有合理之
    懷疑存在而無從使事實審法院得有罪之確信時，即應由法院
    為被告無罪之判決，有最高法院40年台上字第86號判例、76
    年台上字第4986號判例可資參照。且按認定犯罪事實應依證
    據，為刑事訴訟法所明定，故被告否認犯罪事實所持之辯解
    ，縱屬不能成立，仍非有積極證據足以證明其犯罪行為，不
    能遽為有罪之認定，亦有最高法院30年上字第1831號判例意
    旨可資參照。
三、公訴意旨認被告甲○○有犯毒品危害防制條例第10條第1 項
    之施用第一級毒品海洛因罪嫌，無非係以被告於95年6 月14
    日上午10時9 分許為警採尿後，檢驗後該尿液成嗎啡陽性反
    應為論據。
四、訊據被告甲○○堅詞否認有上開施用第一級毒品海洛因之犯
    行，辯稱：我並無施用毒品，尿液檢驗報告呈現嗎啡陽性反
    應，係因為服用多種感冒糖漿等語。
五、程序方面：
（一）按刑事訴訟法第159 條之4 第2 款所稱從事業務之人於業
      務上或通常業務過程所須製作之紀錄文書、證明文書，因
      係於通常業務過程不間斷、有規律而準確之記載，且大部
      分紀錄係完成於業務終了前後，無預見日後可能會被提供
      作為證據之偽造動機，其虛偽之可能性小，除非該等紀錄
      文書或證明文書有顯然不可信之情況，否則有承認其為證
      據之必要。觀之華孚寧咳液標籤、咳歡糖漿標籤及嗽可糖
      漿標籤，均為上開糖漿之出品藥廠即從事業務之人，於欲
      出售上開藥品時所需製作之記錄文書（證明文書），其並
      無預見日後可能會被提供作為證據之偽造動機，且被告及
      其辯護人於原審及本院審理時亦無提出有何顯然不可信之
      情況，是該等咳嗽糖漿之標籤有證據能力。
（二）次按鑑定人由審判長、受命法官或檢察官就下列之人選任
      1 人或數人充之：(1)就鑑定事項有特別知識經驗者。(2)經
      政府機關委任有鑑定職務者；鑑定之經過及其結果，應命
      鑑定人以言詞或書面報告；法院或檢察官得囑託醫院、學
      校或其他相當之機關、團體為鑑定，或審查他人之鑑定，
      並準用第203 條至第206 條之1 規定，刑事訴訟法第198
      條、第206 條第1 項、第208 條第1 項分別定有明文。本
      件卷附之法務部調查局92年3 月31日調科壹字第09262341
      520 號函文，雖係被告以外之人於審判外之書面陳述，然
      法務部調查局係臺灣高等法院檢察署關於毒品種類、成份
      之概括選任鑑定機關，此有臺灣高等法院檢察署92年10月
      15日檢文允字第0921001322號函附之「臺灣高等法院檢察
      署檢察長概括選任鑑定人或囑託鑑定機關名冊」足參；另
      觀之上開法務部調查局之函文部分，起訴意旨係以該函文
      內引據學者DUTT於西元1983年提出區分服用含可待因藥物
      與吸食嗎啡類毒品之三項通則，目前國內各尿檢單位基本
      上係按上開原則做此種案件之研判等語，並以引用為本件
      書證，其並非就本件個案為判定有無施用毒品而係引用一
      般原則，故上開法務部調查局之函文，為刑事訴訟法第15
      9 條第1 項規定之例外情形，應有證據能力。
（三）又按傳聞法則之重要理論依據，在於傳聞證據未經當事人
      之反對詰問予以核實，乃予排斥，惟若當事人已放棄對原
      供述人之反對詰問權，於法院審判時表明同意該等傳聞證
      據可作為證據，基於證據資料愈豐富，愈有助於真實發現
      之理念，並貫徹刑事訴訟法修法加重當事人進行主義之精
      神，確認當事人對於證據能力有處分權之制度，傳聞證據
      經當事人同意作為證據，法院認為適當者，亦得為證據。
      另當事人於調查證據時，對於傳聞證據表示「沒有意見」
      、「對於證據調查無意見」，而未於言詞辯論終結前聲明
      異議，應視為已有將該等傳聞證據採為證據之同意，此刑
      事訴訟法第159 條之5 定有明文。檢察官、被告及辯護人
      於原審及本院準備程序時已表示對於全案卷證證據之證據
      能力均無意見，且同意作為本案之證據（原審卷第29頁至
      第30頁、本院卷第29頁），依刑事訴訟法第159 條之5 之
      規定，檢察官、被告及其辯護人已同意本案所有證據均有
      證據能力，本院斟酌該等證據並非非法取得，亦無證明力
      明顯過低之情形，是該等證據，均得採為證據。
六、經查：
（一）被告於95年6 月14日上午10時9 分許，為警採取之尿液，
      經送請長榮大學檢驗後，認有嗎啡陽性反應，此有長榮大
      學確認報告1 份在警卷第9 頁可稽。是被告於上開時間之
      尿液確實呈現嗎啡陽性反應之事實，應堪認定。
（二）至被告辯稱：係飲用華孚寧咳液、咳歡糖漿及嗽可糖漿，
      所以造成尿液呈現嗎啡陽性反應等語。查被告辯稱其係自
      在高雄市○○區○○路184 號東大藥局購買華孚寧咳液乙
      節，業據華孚股份有限公司提出之華孚寧咳液於95年1 月
      1 日起至95年6 月30日止，販售於高雄區及屏東區之藥局
      名單；觀之上開名單可知，確實有東大藥局，且於95年1
      月9 日、95年5 月5 日分別各銷售50支華孚寧咳液及100
      支華孚寧咳液予東大藥局（見偵查卷第92頁至第94頁），
      參以證人即東大藥局之負責人蔡光昇於本院97年9 月15日
      審理時結證稱：被告是我們藥局的老顧客，我認識他，他
      來我藥局都是購買一般止痛、感冒的藥品或是藥膏之類。
      我藥局有販賣「華孚寧咳液」、「咳歡糖漿」、「咳健糖
      漿」，沒有販賣「嗽可」糖漿，被告有購買上開藥品，華
      孚寧咳液之成份有含鴉片酊等成份，1cc 含0.12ml鴉片酊
      ，咳歡糖漿含可待因成分，可以治流鼻水等，1cc 含0.48
      mg可待因，看被告的情形如何，他一次都買1 瓶，沒有好
      再來買，吃到好為止，因為可待因止咳效果最好。被告自
      己有來買，他的父母、姐姐都有來買過。被告購買的這些
      糖漿，因可待因、鴉片酊等經人體服用代謝後會有嗎啡的
      成份，但是要看服藥的藥量，如果多的話，也會檢驗出來
      等語（見本院卷第48頁至第50頁）；是被告辯稱其有向上
      開東大藥局購買「華孚寧咳液」、「咳歡糖漿」之事實，
      即非無據。
（三）觀之行政院衛生署管制藥品管理局於95年11月22日管檢字
      第0950012737號函文內容可知：經查詢衛生署藥物許可證
      資料庫，華孚寧咳液內含阿片樟腦酊（內含嗎啡和可待因
      ）、嗽可糖漿內含可待因、咳歡糖漿內含可待因等成分；
      依據Liu 等人發表於Journal of Analytical Toxicology
      2006年報告，受測者服用內含阿片酊成分之止咳糖漿後，
      尿液中嗎啡總濃度均小於4000ng/ml ，且尿液中嗎啡濃度
      大於300ng/ml時，尿液中嗎啡/ 可待因濃度比值小於3 ；
      另服用可待因後，因可待因可代謝成嗎啡，尿液中可待因
      與嗎啡之比值（嗎啡為分母）在24小時內多大於1 ，在24
      至30小時之間常低於1 ，30小時後，可能僅檢測到嗎啡成
      分；故被告施用華孚寧咳液、嗽可糖漿或咳歡糖漿後，其
      尿液檢驗結果可能呈現貴署所附檢驗報告之嗎啡濃度361n
      g/ml檢驗結果等語（見偵查卷第27頁至第28頁）。
（四）又觀之法務部法醫研究所96年1 月3 日法醫毒字第095000
      5773號函文內容可知：因本案受檢者之尿液檢驗結果濃度
      值偏低，無法單純直接由檢驗結果研判其來源，亦即服用
      上述「華孚寧咳液」、「嗽可糖漿」、「咳歡糖漿」三者
      皆有可能導致該項檢驗結果等語（見偵查卷第69頁），並
      提出原始文件附件。至法務部法醫研究所於96年9 月19日
      法醫毒字第0960003735函文係就其上開函文內容再提出期
      刊及文獻1 篇供參考，惟其認定之結果並無變更；況依據
      該附件文獻可知，根據18例個案實驗，對於尿液中未檢出
      可待因反應而檢出嗎啡濃度者，100ng/ml者有2 例、200n
      g/ ml 者有3 例、300ng/ml者有1 例（見偵查卷第111 頁
      至第117 頁）；是由此可知，被告服用華孚寧咳液等感冒
      糖漿後，經檢驗後僅呈現嗎啡陽性反應，濃度為超過300n
      g/ml之情形，並非無據。
（五）法務部調查局92年3 月31日調科壹字第09262341520 號函
      文，另觀之上開法務部調查局之函文部分，係就該函文內
      引據學者DUTT於西元1983年提出區分服用含可待因藥物與
      吸食嗎啡類毒品之三項通則，目前國內各尿檢單位基本上
      係按上開原則做此種案件之研判等語，該部分通則並無違
      誤。惟查，該函文係就該案被告施用毒品犯行與否而為判
      斷，且該案被告並非與本案被告係服用華孚寧咳液內含阿
      片樟腦酊（內含嗎啡和可待因）之情形相同，此有本院92
      年度上訴字第915 號刑事判決書影本1 份在偵查卷第126
      頁至第127 頁可憑；且該函文亦非就本件被告施用毒品個
      案情形所為判讀，自難據此即為被告不利之認定，起訴意
      旨據此即認被告係施用第一級毒品海洛因，尚顯無據。
（六）綜上所述，被告辯稱係服用上開咳嗽糖漿始造成尿液檢驗
      中有嗎啡成分陽性反應，自屬可採。另被告於偵查中經採
      取頭髮、尿液檢驗後，其檢驗結果均呈現第一級毒品海洛
      因陰性反應，此有法務部調查局於96年5 月21日調科壹字
      第09600212370 號鑑定書及臺灣檢驗科技股份有限公司95
      年10月26日濫用藥物尿液檢驗報告各1 份在偵查卷第24頁
      、第101 頁可稽，故被告辯稱其於觀察勒戒後即無施用任
      何毒品之事實，應堪信實。此外，公訴人復未提供其他積
      極證據足資證明被告確有公訴人所指之犯行，本件既不能
      證明被告甲○○犯罪，參諸前揭法條規定與判例意旨，依
      法自應諭知被告為無罪之判決。
七、原判決以不能證明被告甲○○犯罪，而諭知被告無罪之判決
    ，經核並無違誤。檢察官上訴意旨，以被告供稱：我每次喝
    一瓶（見偵查卷，95年10月11日筆錄）；及：採尿之前一天
    ，我不知道是喝華孚寧咳液或漱可；扣案的4 種藥物我交替
    喝約2 、3 個星期，華孚寧咳液我是早上喝1 瓶，晚上喝1
    瓶，1 天喝2 瓶。我自己買的就買了6 瓶，我父親買給我約
    6 瓶以上，嗽可我喝了2 、3 瓶以上。咳歡喝了2 、3 瓶。
    咳健喝了2 、3 瓶以上等語（見偵查卷，96年1 月9 日筆錄
    ）；參據證人即製造華孚寧咳液之新喜國際企業公司職員蔡
    瓊璣證稱：華孚寧咳液因含antimony potassium tartrate
    （酒石酸銻鉀；俗稱吐酒石），如果藥品服用過量會造成毆
    吐等情。再參據證人即製造漱可之黃氏製藥股份有限公司南
    區經理劉石龍證稱：嗽可含磷酸可待因，本藥劑只有0.48mg
     /ml可待因（詳嗽可仿單），含量輕微，應該不會有嗎啡反
    應等詞（以上證詞見偵查卷95年12月26日偵查筆錄）。因此
    ，若以被告所供稱服用華孚寧咳液之劑量，則已逾正常劑量
    之10倍（被告每日劑量3~10cc. 被告每日服用2 瓶）；倘以
    被告所供稱之嗽可劑量，亦已逾正常劑量之數倍（每瓶3 日
    劑量，被告每次服用1 瓶）；然檢驗被告尿液之毒品反應，
    卻是可待因未檢出，嗎啡檢出361ng/ml，依被告所供驗尿前
    一日服用華孚寧咳液或嗽可等情，及供稱：無嘔吐情狀（見
    偵查卷，96年1 月9 日偵查筆錄），顯與服用華孚寧咳液之
    副作用（內含antimony potassium tartrate 酒石酸銻鉀；
    具催吐作用）不符；如係服用嗽可，又因漱可僅含磷酸可待
    因0.48mg/ml ，劑量輕微，依被告係採尿前一天服用，應不
    致驗出嗎啡反應而無可待因反應；因此，被告所辯自難採信
    。退一步言之，苟如被告所辯確係大量服用上述感冒糖漿，
    益可證明被告係服用含可待因感冒藥以達施用毒品之目的，
    而非在治療感冒，從而，原審以被告可能並非施用海洛因行
    為，而諭知被告無罪，認事用法，尚有未恰。然查：被告服
    用上開「華孚寧咳液」、「咳歡糖漿」、「咳健糖漿」、「
    嗽可」糖漿，係為了治療感冒咳嗽，且被告於偵查中經採取
    頭髮、尿液檢驗後，其檢驗結果均呈現第一級毒品嗎啡陰性
    反應，亦有法務部調查局於96年5 月21日調科壹字第096002
    12370 號鑑定書及臺灣檢驗科技股份有限公司95年10月26日
    濫用藥物尿液檢驗報告各1 份在偵查卷第24頁、第101 頁可
    稽，可見被告並非係服用含可待因感冒藥以達施用毒品之目
    的，而在治療感冒甚明；何況個人因體質、平日服藥之情形
    ，因此對藥品之耐藥性、反應亦有不同，不可同日而語，因
    此上開證人蔡瓊璣、劉石龍之證詞，並不適用於所有人。是
    檢察官上訴，為無理由，應予駁回。
據上論斷，應依刑事訴訟法第368條，判決如主文。
本案經檢察官陳建年到庭執行職務。
中    華    民    國    97    年    9     月    29    日
                  刑事第二庭  審判長法  官  林正雄
                                    法  官  陳啟造
                                    法  官  黃壽燕
以上正本證明與原本無異。
被告不得上訴。
檢察官如不服本判決應於收受本判決後10日內向本院提出上訴書
狀，其未敘述上訴理由者，並得於提起上訴後10日內向本院補提
理由書狀（均須按他造當事人之人數附繕本）「切勿逕送上級法
院」。
中    華    民    國    97    年    9     月    29    日
                                    書記官  梁雅華


司法院資訊處製作；財團法人民間司法改革基金會備份。
